臺灣高等法院高雄分院刑事判決　　　　96年度上訴字第1083號
上　訴　人
即　被　告　乙○○
上　訴　人
即　被　告　甲○○
上列二人共同
選任辯護人　吳春生律師
　　　　　　許龍升律師
上列上訴人因違反森林法案件，不服臺灣高雄地方法院95年度訴
字第4185號中華民國96年4 月12日第一審判決（起訴案號：臺灣
高雄地方法院檢察署94年度偵字第19378 號），提起上訴，本院
判決如下：
    主  文
原判決撤銷。
乙○○共同於他人保安林內，擅自墾殖，處有期徒刑壹年，減為
有期徒刑陸月，如易科罰金，以銀元參佰元即新台幣玖佰元折算
壹日。附件高雄縣田寮鄉地政事務所土地複丈成果圖所載編號C1
1 、C12 、C13 、C14 、C15 、C17 、C18 、C19 、C20 、C27
、C28 所示之水池及編號C21 、C23 、C24 、C25 、C26 所示之
鐵皮建物均沒收。
甲○○共同於他人保安林內，擅自墾殖，處有期徒刑拾月，減為
有期徒刑伍月，如易科罰金，以銀元參佰元即新台幣玖佰元折算
壹日。前項附件高雄縣田寮鄉地政事務所土地複丈成果圖所載編
號C11 、C12 、C13 、C14 、C15 、C17 、C18 、C19 、C20 、
C27 、C28 所示之水池及編號C21 、C23 、C24 、C25 、C26 所
示之鐵皮建物均沒收。
    事  實
一、乙○○、甲○○為兄弟關係，均明知行政院農業委員會林務
    局旗山事業區所轄第105 、106 林班地為保安林，依法不得
    擅自墾殖或占用。詎乙○○、甲○○仍共同基於為自己不法
    利益之犯意聯絡，自民國88年間起，將向前臺灣省林務局（
    現改制為行政院農業委員會林務局）承租高雄縣田寮鄉崇德
    村旗山事業區之第105 、106 國有林班地之保安林（第105
    林班地承租面積為0.3330公頃；第106 林班地承租面積為0.
    3240公頃），變更租約所約定僅供耕種農作物使用之目的，
    而擅自開墾挖掘構築水池，並搭建工寮等與農業用途不符之
    建築物，其2 人以上述方法經營養殖漁塭合計面積達5.4813
    公頃（即54813 平方公尺，起訴書誤載為4.9056公頃），乙
    ○○、甲○○並一起向臺灣電力股份有限公司（下稱台電公
    司）申請用電，作為養殖魚蝦之用。嗣於94年間因法務部調
    查局高雄市調查處偵辦另案竊佔案件時，發現前揭二林班地
    亦有超挖林地等情，經林務局屏東林區管理處以電腦航照圖
    核算遭超挖面積後，始查悉上情。
二、案經法務部調查局高雄市調查處報告臺灣高雄地方法院檢察
    署檢察官偵辦起訴。
    理  由
壹、證據能力部分：
一、按被告以外之人於審判外之言詞或書面陳述，除法律有規定
    者外，不得作為證據，刑事訴訟法第159 條第1 項定有明文
    。然被告以外之人於審判外之陳述，雖不符前4 條之規定，
    而經當事人於審判程序同意作為證據，法院審酌該言詞陳述
    或書面陳述作成時之情況，認為適當者，亦得為證據。當事
    人、代理人或辯護人於法院調查證據時，知有第159 條第1
    項不得為證據之情形，而未於言詞辯論終結前聲明異議者，
    視為有前項之同意，刑事訴訟法第159 條之5 亦定有明文。
    本件臺灣省國有林事業區林地暫准使用租賃契約書、105 、
    106 林班地暫准放租地承租代表人推定書、暫准放租地共同
    承租股額分配表、國有林事業區林地暫准使用位置實測境界
    契約圖、訂約記錄、航照圖、林務局屏東林區管理處旗山工
    作站報告、旗山站技士李淑貞簽稿、行政院農業委員會林務
    局屏東林區管理處函、高雄縣路竹地政事務所函、台電公司
    高雄區營業處用電資料、行政院農業委員會林務局函、行政
    院農業委員會林務局屏東林區管理處函及所附套繪航測圖，
    雖均屬審判外之書面陳述，惟被告、辯護人及檢察官於本院
    言詞辯論終結前均未聲明異議，本院審酌上開書面陳述作成
    時之情況，核無違法取證或其他瑕疵，認為以之作為證據為
    適當，上開證人於審判外之陳述及相關證據資料，自得作為
    證據。
二、另辯護人雖以105 、106 林班地現場照片為傳聞證據，無證
    據能力為抗辯，惟查，現場照片在證據屬性之歸類上係物證
    ，既非供述證據，自無傳聞法則之適用，故前揭照片得作為
    證據；又證人即前旗山工作站技佐張耀仁於調查局所為之證
    述，經辯護人主張為審判外陳述無證據能力，爰不援引為本
    件論罪科刑之事證，均併此敘明。
貳、實體部分：
一、訊據上訴人即被告（下稱被告）乙○○、甲○○均矢口否認
    有何於保安林內擅自墾殖之犯行，被告乙○○辯稱：我祖先
    自日據時期即在前揭105 、106 林班地上種植蕃薯等低莖作
    物，嗣因土地土壤過於貧瘠，遂復於88年間依自然之地形，
    利用雨水積流自然形成之水池來養殖吳郭魚、泰國蝦以維生
    計，魚池是自然形成，並未人工墾殖，且家族使用前揭林地
    已達50年，且使用狀態均未改變，本案已罹追訴權時效云云
    ；被告甲○○辯稱：我於67年12月間即已遷居台南縣仁德鄉
    ○○村○○路164 號，我並未在前揭105 、106 林班地上魚
    池養殖吳郭魚、泰國蝦，都是我哥哥乙○○在經營云云；辯
    護人辯稱：前揭105 、106 林班地並非保安林云云。
二、經查：
（一）被告乙○○於上揭105 、106 林班地之魚塭養殖泰國蝦、
      吳郭魚，搭建鐵皮屋使用，變更租約所約定僅供耕種農作
      物使用之目的，以上述方法經營養殖漁塭合計面積達5.48
      13公頃，租賃期限於92年12月31日屆滿並未續租之事實，
      於本院審理時坦承不諱（見本院卷第27頁），核與證人即
      前屏東林區管理處旗山工作站技士張耀仁於原審審理中證
      述明確（見原審卷第61至63頁），復有第105 、106 林班
      地墾殖位置圖（航照圖）、現場照片13紙、台灣省國有林
      事業區林地暫准使用租賃契約書2 份及高雄縣路竹地政事
      務所土地複丈成果圖1 份附卷可稽（分別見偵卷第27至39
      頁、95年簡字第488 號卷第42頁、原審卷第41至47頁、本
      院卷第47、48頁），是被告乙○○上開自白應與事實相符
      ，堪予採信。
（二）被告乙○○、甲○○於法務部調查局高雄市調查處（下稱
      市調處）均供稱：本來係耕種農作物，因農作物收成不好
      ，故約於88年間將承租地改為魚塭，並養殖吳郭魚、泰國
      蝦；於88年4 月及91年1 月分別以用電地址為高縣田寮鄉
      三和村旗山事業區第106 、105 林班向台電公司申請用電
      ，主要用途係因養殖之魚種為吳郭魚、泰國蝦等，此等魚
      種養殖需用電打入氧氣始能存活等語（見偵卷第12頁及背
      面、第22頁及背面），其2 人復於本院審理時供稱：88年
      申請用電，是我們兄弟一起去申請的等語（見本院卷第17
      6 頁），並有台灣電力股份有限公司公司高雄區營業處用
      電基本資料5 份在卷可按（見偵卷第6 至10頁）。又證人
      即前行政院農委會林務局屏東林區管理處旗山工作站崗山
      分站巡山員朱德村於原審審理中證稱：前揭林班地於59年
      即測量放租予被告2 人之父洪開生，暫准放租地契約書規
      定是要種甘蔗、蕃薯，因山上沒有水，故有固定之蓄水池
      ，沒有魚塭，洪開生只有1 個小小的蓄水池，當時之蓄水
      池較現今魚池小，洪開生生前有1 間草屋，已經要壞了，
      沒有搭建工作物，在洪開生生前並沒有原審卷第41頁照片
      上之工作物等語（見原審卷第73至75頁）；另證人即被告
      之同村鄰居許振發於原審審理時亦證稱：被告父親洪開生
      去世之前並沒有原審卷第41頁照片上之工作物等語（見原
      審卷第71頁），而證人朱德村、許振發上開證述亦核與附
      於原審卷之現場照片（見原審卷第41至47頁）所示搭蓋之
      建物外觀嶄新、牢固，且魚池之範圍亦已遠逾蓄水所必要
      之容量與面積一情相符，故足認被告2 人之父親洪開生生
      前承租上揭105 、106 林班地當時，原來之蓄水池已為被
      告2 人於88年間擴建為魚池使用，並另搭建工作物甚明，
      是被告2 人自88年間起即變更原租地種植甘蔗、蕃薯之使
      用方式，而在上揭保安林內，於如高雄縣路竹地政事務所
      土地複丈成果圖所示面積之土地上，擅自搭建與農業用途
      不符之鐵皮建物使用，及開墾成魚塭養殖吳郭魚、泰國蝦
      ，並於租賃期間屆滿後，猶持續以上開方式經營使用各情
      ，堪以認定。
（三）被告乙○○雖辯稱：魚池是自然形成，並未人工墾殖云云
      ，惟被告2 人父親洪開生生前只有使用1 個小小的蓄水池
      ，並沒有魚塭，當時之蓄水池較現今魚池小等情，詳於前
      述，是被告顯有將原來之蓄水池開墾、擴建成較大之魚溫
      使用無訛，且養殖吳郭魚、泰國蝦需用電打入氧氣始能存
      活而申請用電等情，業據被告2 人於市調處供承明確（詳
      如前述），而上開魚塭確裝設有水車設施，亦有現場照片
      附卷可憑（見原審卷第42至45頁），則被告顯非任憑該魚
      塭之魚蝦自然繁殖、自生自滅，而係人工經營甚明，是依
      常理，上開魚塭被告必有整理、開墾、挖掘，而非自然形
      成無疑，故被告乙○○之上開辯解顯與常理有違，不足採
      信。
（四）被告甲○○雖提出戶籍登記簿及建物所有權狀影本各1 份
      ，辯稱：我於67年12月間即已遷居台南縣仁德鄉○○村○
      ○路164 號，我並未在前揭105 、106 林班地上魚池養殖
      吳郭魚、泰國蝦，都是我哥哥乙○○在經營云云。惟查，
      乙○○、甲○○兄弟就105 、106 林班地之使用位置係以
      抽籤決定一情，業經被告甲○○於原審審理時供述明確（
      見原審卷第95頁），則被告甲○○不僅以其所分得之土地
      供被告乙○○使用，甚且其於88年4 月及91年1 月分別以
      其名義，用電地址為高縣田寮鄉三和村旗山事業區第106
      、105 林班向台電公司申請用電，主要用途係為養殖吳郭
      魚、泰國蝦，需用電打入氧氣始能存活，並有台灣電力股
      份有限公司公司高雄區營業處用電基本資料3 份在卷可按
      （見偵卷第6 、9 、10頁）（均詳於前述）。另參以，其
      於原審審理中自承：我每年回高雄縣田寮鄉住處約5、6次
      等語（見原審卷第97頁），綜上觀之，其就被告乙○○在
      105 、106 林班地踰越租界並開墾、擴建魚塭養殖魚蝦一
      事，自難諉為不知。則其與被告乙○○未經許可，於保安
      林內擅自墾殖之犯行，有犯意聯絡及行為分擔，要無疑義
      ，其前開所辯顯無足採。
（五）又上開105 、106 林班地係屬保安林乙節，亦有行政院農
      業委員會林務局屏東林區管理處95年12月29日旗業字第09
      56316087號函、96年6 月22日96屏旗字第0966312835號函
      、行政院農業委員會林務局96年6 月12日林治字第096160
      9415號函各1 份在卷可憑（見原審卷第34頁、本院卷第46
      至116 頁），是上開105 、106 林班地確係保安林無誤，
      辯護人辯稱非屬保安林云云，委無可採。
（六）被告2 人自88年間起變更原租地種植甘蔗、蕃薯之使用方
      式，而在上揭保安林內，擅自搭建與農業用途不符之鐵皮
      建物使用，及開墾魚塭養殖吳郭魚、泰國蝦，則有關本案
      追訴權之時效，應自88年間被告2 人在上開保安林開墾、
      擴建魚塭養殖魚蝦時起算。從而被告乙○○辯稱本案已罹
      追訴權時效云云，並不足採。另證人許振發於原審審理中
      證稱：因我並非常常到前揭林班地，故對於林班地所處五
      里坑溝上耕作之界線並不清楚，前揭林班地上之水池何時
      開挖亦不知情等語（見原審卷第70至71頁），則其對於前
      揭林班地之利用情形並不清楚，是並無法由其證詞判斷被
      告2 人於前揭林地擅自墾殖占用之犯行是否已逾追訴權時
      效，不足為被告2人有利之認定，附此敘明。
（七）綜上所述，被告2 人前開所辯，均係卸責之詞，不足採信
      ，被告2人前開犯行均堪認定。
三、核被告2 人所為，均係犯森林法第51條第3 項、第1 項之於
    他人保安林內擅自墾殖罪【按森林法於89年11月15日、93年
    1 月20日二度修正公布，惟同法第51條並未修正，自無新舊
    法比較之問題，附此敘明】。又森林法第51條第1 項之罪，
    係刑法第320 條第2 項竊佔罪之特別規定，依特別法優先適
    用普通法之法規競合關係，應依森林法規定論處。又被告2
    人擅自開墾挖掘之土地，雖經公告為保安林，惟其2 人並未
    砍伐保安林木，犯罪情節尚非重大，爰不依森林法第51條第
    3 項之規定加重其刑。被告2 人就前揭犯行，有犯意聯絡及
    行為分擔，應論以共同正犯。又其2 人基於單一竊佔墾殖犯
    意，接續於第105 、106 林班地保安林擅自墾殖犯行，為單
    純一罪。又被告2 人行為後，刑法業於94年2 月2 日修正公
    布，並於95年7 月1 日生效施行，刑法第28條共犯依修正施
    行前規定為「二人以上共同實施犯罪之行為者，皆為正犯」
    ，修法後規定「「二人以上共同實行犯罪之行為者，皆為正
    犯」，則將完全未參與犯罪行為之實行之陰謀共同正犯及預
    備共同正犯刪除。本件被告2 人就前開於他人保安林內擅自
    墾殖之犯行有犯意聯絡及行為分擔，不論依修正前、後之刑
    法第28條，均構成共同正犯，對被告2 人而言並無有利或不
    利之情形，自無新舊法比較適用之問題，應逕適用修正後之
    新法；另中華民國96年罪犯減刑條例業於96年7 月16日生效
    施行，本案被告2 人犯罪時間係於96年4 月24日以前，又無
    該條例第3 條規定不予減刑之情形，爰依該條例第2 條第1
    項第3 款之規定減其宣告刑2 分之1 。
四、原審據以論處被告2 人罪刑，固非無見；惟查：中華民國96
    年罪犯減刑條例業於96年7 月16日生效施行，原審未及適用
    予以被告2 人減刑，尚有未合。被告2 人上訴意旨均否認犯
    罪，指摘原判決不當，雖均無理由；惟原判決既有上開可議
    之處，自應由本院將原判決撤銷改判。審酌被告2 人為圖一
    己之私利，擅自於國有保安林地內墾殖養殖魚蝦，犯後否認
    犯行，且迄未拆除所建工作物及開挖之魚池，並參以本件養
    殖魚蝦主要係由被告乙○○經營，其犯罪情節較重等一切情
    狀，仍如原審就被告乙○○量處有期徒刑1 年，減為有期徒
    刑6 月；被告甲○○量處有期徒刑10月，減為有期徒刑5 月
    ，併均諭知如易科罰金，以銀元參佰元即新台幣玖佰元折算
    壹日。如附件高雄縣路竹地政事務所土地複丈成果圖所載編
    號C11 、12、13、14、15、17、18、19、20、21、23、24、
    25 、26 、27、28所示之水池及鐵皮建物，係被告2 人犯森
    林法第51條第3 項、第1 項之罪之墾殖物、工作物，爰均依
    同法第51條第6 項之規定，分別在被告乙○○、甲○○罪刑
    項下併予宣告沒收。另被告2 人行為時之刑法第41條第1 項
    前段規定：「犯最重本刑為5 年以下有期徒刑以下之刑之罪
    ，而受6 個月以下有期徒刑或拘役之宣告，因身體、教育、
    職業、家庭之關係或其他正當事由，執行顯有困難者，得以
    1 元以上3 元以下折算1 日，易科罰金。」又被告2 人行為
    時之易科罰金折算標準，修正前罰金罰鍰提高標準條例第2
    條前段（現已刪除）規定，就其原定數額提高為100 倍折算
    1 日，則被告賴和璋行為時之易科罰金折算標準，應以銀元
    300 元折算1 日，經折算為新臺幣後，應以新臺幣900 元折
    算為1 日。惟95年7 月1 日修正公布施行之刑法第41條第1
    項前段則規定：「犯最重本刑為5 年以下有期徒刑以下之刑
    之罪，而受6 個月以下有期徒刑或拘役之宣告者，得以新臺
    幣1000元、2000元或3000元折算1 日，易科罰金。」比較修
    正前後之易科罰金折算標準，以95年7 月1 日修正公布施行
    前之規定，較有利於被告2 人，則應依刑法第2 條第1 項前
    段，適用修正前刑法第41條第1 項前段規定，定其折算標準
    ，併此敘明。
據上論結，應依刑事訴訟法第369 條第1 項前段、第364 條、第
299 條第1 項前段，森林法第51條第1 項、第3 項、第6 項，刑
法第11條、第28條、修正前第41條第1 項前段，修正前罰金罰鍰
提高標準條例第2 條，現行法規所定貨幣單位折算新台幣條例第
2 條，中華民國96年罪犯減刑條例第2 條第1 項第3 款、第7條
、第9 條，判決如主文。
本案經檢察官羅建勛到庭執行職務。
中　　華　　民　　國　　96　　年　　7 　　月　　31　　日
                  刑事第九庭    審判長法  官  翁慶珍
                                      法  官  范惠瑩
                                      法  官  陳  箐
以上正本證明與原本無異。
如不服本判決應於收受本判決後10日內向本院提出上訴書狀，其
未敘述上訴理由者，並得於提起上訴後10日內向本院補提理由書
狀（均須按他造當事人之人數附繕本）「切勿逕送上級法院」。
中　　華　　民　　國　　96　　年　　7 　　月　　31　　日
　　　　　　　　　　　　　　　　　　　書記官  魏文常
附錄本件判決論罪科刑法條：
森林法第51條：
於他人森林或林地內，擅自墾殖或占用者，處 6 月以上 5 年以
下有期徒刑，得併科新台幣 60 萬元以下罰金。
前項情形致釀成災害者，加重其刑至二分之一；因而致人於死者
，處5 年以上12年以下有期徒刑，得併科新台幣1 百萬元以下罰
金，致重傷者，處3 年以上10年以下有期徒刑，得併科新台幣80
萬元以下罰金。
第 1 項之罪於保安林犯之者，得加重其刑至二分之一。
因過失犯第 1 項之罪致釀成災害者，處 1 年以下有期徒刑，得
併科新台幣六十萬元以下罰金。
第 1 項未遂犯罰之。
犯本條之罪者，其墾殖物、工作物、施工材料及所使用之機具沒
收之。
